臺灣台中地方法院民事判決　九十三年度家訴字第一一八號
　　原　　　告　丁○○
　　法定代理人　乙○○
　　　　　　　　　　　　共同送.
　　訴訟代理人　張富慶律師
　　複代理人　　甲○○
　　被　　　告　丙○○
右當事人間請求確認親子關係不存在事件，本院於民國九十三年八月五日言詞辯論終
結，判決如左：
    主      文
確認原告與被告間之親子關係不存在。
訴訟費用由被告負擔。
    事      實
甲、原告方面：
  一、聲明：如主文所示。
  二、陳述：
　　(一)原告之生母乙○○與被告於民國（下同）八十八年九月間相識，於八十九年六
      月九日結婚，被告並於同年七月二十六日認領於八十四年五月三十日出生之原
      告，及向戶政機關辦理認領登，原告即改從被告姓氏，補填父親姓名為被告。
      惟原告出生時，原告之母與被告尚未相識，是原告顯非被告之親生子女；且兩
      造經血緣鑑定結果，亦確認兩造間並無親子關係；又被告於鈞院九十三年度字
      第三三０號離婚等事件審理時自承原告非其子女。
　　(二)按確認法律關係之訴，非原告有即受確認判決之法律上利益者，不得提起之；
　　　確認證書真偽或為法律關係基礎事實存否之訴，亦同。民事訴訟法第二百四十
　　　七條第一項定有明文。又依戶籍法第二十四條及內政部頒布之戶戶籍更正登記
　　　要點第四點之規定，向戶政事務申請更正登記時，須憑法院判決書、裁定書、
　　　認證書及檢察署處分書等始得辦理。本件兩造間既不存存血緣關係，被告所為
　　　認領自屬反於真實之認領，為更正戶籍上之記載，揆諸上開說明，原告自有訴
　　　之利益，為此請求確認原告與被告間親子關係不存在等語。
  三、證據：提出戶籍謄本、本院九十三年度字第三三０號離婚等事件九十三年六月
      三日言詞辯論筆論節本及博微生物科技股份有限公司ＤＮＡ親子血緣關係諮詢
      報告單（均為影本）各一件為證。
乙、被告方面：
  一、聲明：原告之訴駁回。
  二、陳述：對於ＤＮＡ鑑定報告無意見。
丙、本院依職權向戶政事務所調取被告認領登記申報戶口資料；另依職權調取本院九
    十三年度字第三三０號離婚民事全卷。
    理　　　由
一、按所謂認領，係指向非婚生子女承認自己為其生父，並領為自己子女之行為而言
    。認領之性質，通說認為認領係一種意思表示，為單獨行為，不須得非婚生子女
    或其生母之同意，屬親屬上之特別法律行為；亦為不要式行為，不以戶籍登記為
    要件，但戶籍登記可為最有力之證明方法。又認領之權利，有形成權之性質，不
    受年齡、時效及起訴期間之限制，惟其行使不得以訴為之，最高法院著有六十三
    年台上字第一七九號判例。認領無效之原因，民法親屬編並無明文規定，依學者
    見解，認領無效之原因如下：(1)無意思能力人之認領。(2)反於真實血統主義之認
    領。(3)已受婚生推定時生父所為之認領。(4)以遺囑認領，遺囑欠缺法定方式時。
    認領無效為自始、當然無效，故無須以訴訟為之，惟利害關係人得以之為先決問
    題，於他訴訟中主張之（參照高鳳仙著親屬法理論與實務第二六六頁至二七０頁
    ；陳棋炎、黃宗樂、郭振恭等合著民法親屬新論第二七七頁）。本件原告所爭執
    者，係原告與被告確無真實之血緣關係，被告為反於真實之認領，兩造間應無親
    子關係存在，揆諸前揭說明，該認領乃自始、當然無效，無須以訴訟為之，惟原
    告得於本件確認親子關係不存在之訴訟中主張被告之認領無效，合先敘明。
二、再按訴狀送達後，原告不得將原訴變更或追加他訴，但被告同意者，或不甚礙被
    告之防禦及訴訟之終結者，不在此限；被告於訴之變更或追加無異議，而為本案
    之言詞辯論者，視為同意變更或追加，民事訴訟法第二百五十五條第一項第一款
    、第七款及第二項定有明文。次按婚姻無效、確認婚姻成立或不成立、撤銷婚姻
    、離婚或夫妻同居之訴，得合併提起，或於第一審或第二審言詞辯論終結前，為
    訴之變更、追加或提起反訴，同法第五百七十二條第一項亦有明文。又此項規定
    ，依同法第五百九十六條第三項規定，於認領無效之訴準用之。本件原告原提起
    確認認領無效之訴，嗣變更為請求確認親子關係不存在之訴，核與人事訴訟程序
    從寬認訴之變更、追加，以求紛爭解決一次性之立法意旨無違，被告對此訴之變
    更復未表示異議，揆諸首揭法條，原告訴之變更自屬合法，應予准許。
三、本件原告主張其生母乙○○與被告於八十九年六月九日結婚，並於八十九年七月
    二十六日認領被告，惟原告於八十四年五月三十日出生，斯時原告之母與被告素
    不相識，被告之認領顯然反於真實乙情，業據原告提出戶籍謄本、本院九十三年
    度字第三三０號離婚等事件九十三年六月三日言詞辯論筆論節本及博微生物科技
    股份有限公司ＤＮＡ血親鑑定報告各一份為證，且被告對上情亦不否認。而依上
    開親子鑑定報告結果所載結論，認可以排除原告與被告的親子關係，原告之主張
    應堪採信。再者被告非自原告受胎所生乙節，徵諸原告所提出之博微生物科技股
    份有限公司血親鑑定報告書記載：「丙○○與丁○○之檢體，其ＤＮＡ　ＳＴＲ
    系統存有五個基因座型別予盾，即丙○○與丁○○間應不存在血緣關係」等情，
    此有博微生物科技股份有限公司九十三年六月十一日ＤＮＡ親子血緣關係諮詢報
    告單一紙在卷可稽，此外，原告於八十四年五月三十日出生時，被告與原告生母
    尚不相識，綜上，原告生母受胎懷有原告期間，被告既未與原告生母乙○○有同
    居之事實，客觀上，原告顯然不可能係自被告受胎所生。是衡之以上事證，原告
    主張其非由被告受胎所生，應堪採信。揆之上開說明，兩造既無真實血緣關係，
    被告反於真實血統主義之認領，自屬無效之認領。
四、按現行民事訴訟法中親子關係事件之規定，雖未定有確認親子關係訴訟之類型，
    但親子關係存否，不僅涉及相關當事人身份關係之確定，同時對於例如親權、扶
    養、法定代理甚至繼承等法律關係之成立或存在與否，皆產生重要之關連，是以
    親子關係存在與否之確定，所牽涉者並非僅係單純之法律事實，同時本類訴訟之
    標的即為身份上法律關係存否之確認，因而向來學說及實務上之見解皆承認親子
    間身份關係可以作為確認訴訟之標的。又按確認法律關係之訴，非原告有即受確
    認判決之法律上利益者，不得提起之；確認證書真偽或為法律關係基礎事實存否
    之訴，亦同。前項確認法律關係基礎事實存否之訴，以原告不能提起他訴訟者為
    限，民事訴訟法第二百四十七條定有明文。而上開法條所謂即受確認判決之法律
    上利益，係指因法律關係之存否不明確，致原告在私法上之地位有受侵害之危險
    ，而此項危險得以對於被告之確認判決除去之者而言，最高法院四十二年台上字
    第一０三一號著有判例。再者，父母子女關係是否存在，不惟影響雙方之身分，
    且有關於雙方因該身分而產生之法律關係亦將隨之而變動，民事訴訟法第五百八
    十九條規定有就母再婚後所生子女確定其父之訴，即為確認身分之訴，而最高法
    院二十三年上字第三九七三號判例且明認非婚生子女經其生父撫育，視為認領而
    取得婚生子女之身分後，如其身分又為其生父所否認，無須再行請求認領，如有
    提起確認身分之訴之必要，可隨時提起。故就親子身分關係，得提起確認之訴。
    按最高法院二十三年上字第三九七三號判例所謂「確認身分之訴」意即指「確認
    親子關係存在或不存在之訴」而言（最高法院六二年度第三次民庭庭推總會議決
    議）。按之上情，實務上認有提起確認身分之訴之必要者，均可隨時提起，並無
    除斥期間之規定。綜上，原告係在被告與原告生母乙○○尚未結識前，自不詳姓
    名之第三人受胎所生，被告所為認領即與事實不符，其認領行為自屬無效，有如
    前述，是本件原告主張被告非其親生父親，而被告確為原告戶籍登記之父，兩造
    間是否有親子關係即不明確，且得以確認判決除去，原告有受確認判決之法律上
    利益，是其提起本件確認訴訟，自應准許。從而，原告訴請確認其與被告間之親
    子關係不存在，為有理由，應予准許。
五、據上論結，本件原告之訴為有理由，依民事訴訟法第七十八條判決如主文。
中　　　華　　　民　　　國　　九十三　　年　　　八　　　月　　 十九 　　日
                        臺灣臺中地方法院家事法庭
                            法   　官　 楊  熾  光
右正本證明與原本無異
如不服本判決，應於送達後廿日內，向本院提出上訴狀並表明上訴理由，如於本判決
宣示後送達前提起上訴者，應於判決送達後廿日內補提上訴理由書（須附繕本）。
中　　　華　　　民　　　國　　九十三　　年　　　八　　　月　　 十九 　　日
                            法院書記官
